【裁判字號】    98,消債抗,34
【裁判日期】    980828
【裁判案由】    更生事件
【裁判全文】
臺灣雲林地方法院民事裁定            98年度消債抗字第34號
抗  告  人  甲○○
上列抗告人因消費者債務清理事件聲請更生，對於中華民國98年
6 月6 日本院98年度消債更字第55號裁定提起抗告，本院裁定如
下：
    主  文
抗告駁回。
抗告程序費用新臺幣壹仟元由抗告人負擔。
    理  由
一、本件抗告意旨略以：抗告人因身體殘缺領有身心障礙手冊，
    自民國90年起即失業，雖領有地政士之證照，但因經驗不足
    ，所以收入微薄，常常入不敷出，為應付生活所需，只好以
    信用卡及現金卡支應，終因以卡養卡，債務累積過快至無法
    負擔。而抗告人雖曾於95年5 月間與最大債權銀行中國信託
    商業銀行股份有限公司（下稱中國信託銀行）達成分期還款
    協議，自95年6 月起，每月繳款新臺幣（下同）15,400 元
    、80期零利率，惟該協商金額對抗告人而言，實負擔過重，
    然為免被銀行日夜催討債務，抗告人僅能勉力負擔；至97年
    間，抗告人因債務壓力過大，罹患慢性肝炎及腸胃道疾病，
    乃再與中國信託銀行協商，自97年7 月起，變更為每月繳款
    9,204 元、90期零利率，抗告人雖仍勉力履行，但至98年4
    月間，終因長期壓力過大，導致胃部及十二指腸出血，而就
    醫治療。抗告人經衡量自己之身體狀況及債務償還能力後，
    不得已向法院提出本件更生聲請，詎原審以抗告人與最大債
    權銀行已成立協商，且無不可歸責於己之事由致履行顯有重
    大困難之事由，而駁回抗告人聲請。實則，原審對於『不可
    歸責於己之事由』之解釋並不符合消費者債務清理條例之立
    法目的與精神，抗告人確有還款的誠意，希望能有更生之機
    會。為此，依法提起抗告，請求廢棄原裁定，並准予抗告人
    開始更生程序等語。
二、按債務人與金融機構協商成立者，不得聲請更生或清算，但
    因不可歸責於己之事由，致履行顯有重大困難者，不在此限
    ；消費者債務清理條例施行前，債務人依金融主管機關協調
    成立之中華民國銀行公會會員辦理消費金融案件無擔保債務
    協商機制與金融機構成立之協商，準用前項之規定，消費者
    債務清理條例第151 條第5 項、第6 項分別定有明文。是債
    務人如於消債條例施行前，已利用金融主管機關協調成立之
    中華民國銀行公會會員辦理消費金融案件無擔保債務協商機
    制，與金融機構成立協商，即須依約清償債務，僅於其後發
    生情事變更，在清償期間收入或收益不如預期，致該方案履
    行困難甚或履行不能，且因不可歸責於己之事由所致，始能
    聲請更生或清算，至如認該協商方案履行有其他不適當情形
    ，即應再循協商途徑謀求解決，不得逕依消債條例聲請更生
    ，蓋該債務清償方案係經債務人行使程序選擇權而與債權人
    締結之債務清理契約，其即應受該契約之拘束，且消債條例
    更生之規範目的，係在維持債務人基本生活之情況下，於債
    務人之能力範圍內盡力清償債務，非謂債務人得任意利用債
    務清理程序減輕債務，因此，為避免債務人針對已成立之協
    商方案任意毀諾，濫用更生或清算之債務清理程序，須債務
    人於協商成立後因不可歸責於己之事由，致其無法履行原定
    清償方案，始例外得依消債條例聲請更生或清算。又聲請更
    生或清算不合程式或不備其他要件者，法院應以裁定駁回之
    ，但其情形可以補正者，法院應定期間先命補正，消費者債
    務清理條例第8 條亦有明文規定。
三、本件抗告人主張其於95年間，曾依金融主管機關協調成立之
    中華民國銀行公會會員辦理消費金融案件無擔保債務協商機
    制，與最大債權銀行中國信託銀行達成分期還款協議，自95
    年6 月起，每月繳款15,400元、80期零利率，但因繳款困難
    ，故再與中國信託銀行協商，自97年7 月起，變更為每月繳
    款9,204 元、90期零利率，嗣於98年5 月，抗告人因病需休
    養，中國信託銀行即提供98年5 、6 月2 個月期間免繳款，
    自98年7 月起再恢復正常月繳9,204 元，而聲請人就上開協
    商條件均依約履行等情，業據抗告人提出95年度銀行公會債
    務協商機制變更還款條件增補約據為證，並有中國信託銀行
    之陳報狀及債務協商紀錄在卷可佐，自堪信為真實。惟聲請
    人是否得聲請更生，則須視其是否有因不可歸責於己之事由
    ，致履行顯有重大困難之情形。
四、經查，抗告人自與中國信託銀行成立協商後，均正常繳款而
    無毀約之事實，業據原審依職權向中國信託銀行函查屬實。
    至抗告人雖主張因罹患慢性肝炎，且胃部及十二指腸出血，
    致履行債務有重大困難，然查，上開疾病經治療後僅需每二
    星期到醫院拿藥，並聽從醫生建議多休息即可，業經抗告人
    自承在卷。是以抗告人年近40歲，尚屬壯年，所從事地政士
    之工作屬文書性質，工作內容難認繁重等情以觀，抗告人所
    罹疾病，應不致影響其工作能力及收入。況抗告人領有身心
    障礙手冊，醫療費用亦能獲得政府補助，當不致因醫療費用
    支出負擔影響抗告人之還款能力，且抗告人主張因病需要休
    養，亦經中國信託銀行提供兩個月免繳款之喘息期間，尚難
    認抗告人因罹病致其履行協商還款條件有重大困難之情形。
    此外，抗告人並未舉證證明其於協商成立後，有何經濟狀況
    重大變更，或其他不可歸責於抗告人之事由致履行協商顯有
    重大困難之情形，自應認其聲請更生之要件不備。
五、綜上所述，抗告人於消費者債務清理條例施行前，既已與金
    融機構之債權人依金融主管機關協調成立之中華民國銀行公
    會會員辦理消費金融案件無擔保債務協商機制成立協商，且
    無因不可歸責於己之事由，致履行顯有重大困難，是抗告人
    顯無不能清償債務之情事，則其聲請更生，顯然違反消費者
    債務清理條例第151 條第6 項準用同條第5 項前段之規定，
    且該要件之欠缺又屬無從補正，依前揭說明，自應駁回其更
    生之聲請。原審法院以本件聲請更生之要件顯然不備，又無
    從補正，而裁定駁回抗告人之聲請，並無違誤。抗告意旨指
    摘原裁定不當，求予廢棄，並請求裁定准予更生，為無理由
    ，應予駁回。
六、據上論結，本件抗告為無理由，爰依消費者債務清理條例第
    15條、民事訴訟法第495 條之1 第1 項、第449 條第1 項、
    第95條、第78條，裁定如主文。
中    華    民    國    98    年    8     月    28    日
                  民事第二庭  審判長法  官  黃一馨
                                    法  官  李秋瑩
                                    法  官  冷明珍
以上正本係照原本作成。
本裁定不得抗告。
中    華    民    國    98    年    8     月    28    日
                                    書記官  曾玲玲


司法院資訊處製作；財團法人民間司法改革基金會備份。
